最高法院民事判決　　　　　　九十六年度台上字第一一六八號
上　訴　人　台展油脂股份有限公司
法定代理人　甲○○
訴訟代理人　林崑地律師
被 上訴 人　宜吉企業股份有限公司
法定代理人　乙○○
訴訟代理人　林國明律師
　　　　　　黃奉彬律師
上列當事人間請求返還土地等事件，上訴人對於中華民國九十五
年十二月十二日台灣高等法院台南分院第二審判決（九十四年度
上字第一六七號），提起上訴，本院判決如下：
    主  文
原判決廢棄，發回台灣高等法院台南分院。
    理  由
本件被上訴人主張：伊於民國八十年四月間，經由台灣雲林地方
法院（下稱雲林地院）拍賣程序而取得坐落雲林縣元長鄉○○段
二三二之七地號（下稱系爭土地）之土地所有權，而系爭土地上
如原判決附圖（下稱附圖）符號Ａ至Ｓ建物（下稱系爭建物）則
為上訴人於七十六年間，經由同院拍賣程序取得所有權，並經法
院判決系爭建物對系爭土地有法定地上權存在確定。惟上訴人所
有之系爭建物已荒廢多時，公司並已歇業，且系爭建物已不具相
當經濟價值，縱予拆除，於社會經濟無甚影響，上訴人自不得再
主張法定地上權存在。又縱認法定地上權存在，但上訴人任令系
爭建物荒廢十餘年，公司業已歇業，則地上權之使用目的已達，
本諸未定存續期限之法律關係，當事人得隨時終止之原則，伊自
得終止兩造間法定地上權之法律關係。伊已於九十四年七月七日
發函通知上訴人終止法定地上權之意思表示，茲再以同年月十三
日書狀之送達，作為終止兩造法定地上權之意思表示。上訴人之
法定地上權已不存在，其占有系爭土地之權源已消滅，應將系爭
建物拆除，並將系爭土地交還等情。爰本於民法第七百六十七條
所有權之法律關係，求為命上訴人將坐落系爭土地上如附圖所示
系爭建物除去，並將系爭土地交還予伊之判決。
上訴人則以：本件訴訟與雲林地院八十年度訴字第一八二號交還
土地案件（下稱前案）係同一事件，前案業經台灣高等法院台南
分院（下稱台南高分院）八十一年度上字第一二八號及最高法院
八十一年度台上字第二一八八號判決確定兩造間有法定地上權存
在，被上訴人應受該確定判決之拘束，不得更行提起本件訴訟。
再者，系爭建物尚有相當之價值，仍有使用之目的存在，被上訴
人不得終止法定地上權。復因被上訴人未將向雲林地院標得之部
分機器搬走，導致伊使用上之不便，此為可歸責被上訴人之事由
等語，資為抗辯。
原審維持第一審所為上訴人敗訴之判決，駁回其上訴，無非以：
系爭土地為被上訴人所有，坐落其上如附圖所示系爭建物則為上
訴人所有，被上訴人前以上訴人無權占有系爭土地為由，請求上
訴人拆屋還地，經台南高分院八十一年度上字第一二八號及最高
法院八十一年度台上字第二一八八號判決認為兩造間有法定地上
權存在，因而駁回被上訴人拆屋還地部分之訴。兩造間之地上權
未約定存續期限，自前案判決確定時起迄今，上訴人均有依確定
判決所示金額，按年給付地租，而上訴人確於九十四年七月七日
收受被上訴人終止地上權意思表示之信函等事實，為兩造所不爭
，復有系爭土地登記謄本、前案歷審判決、上訴人公司登記事項
卡、仰德法律事務所函及權利移轉證書等件在卷可稽，並經調卷
核閱無訛，堪信為真實。查被上訴人於前案係主張上訴人無權占
有，本於所有物之返還請求權及不當得利、侵權行為之法律關係
，請求上訴人拆屋交地及支付相當於租金之損害金，嗣經認定兩
造間有法定地上權存在，而本件被上訴人係主張先前經判決確定
所成立之法定地上權，其使用系爭土地之目的已達，因而終止兩
造間之地上權，再本於所有權之作用，訴請上訴人拆屋交地，訴
訟之基本事實已有變化，與前案並非同一事件，則被上訴人提起
本件訴訟，並無不合。次查系爭建物除附圖符號Ｄ石棉瓦頂平房
、符號Ｊ二層冷凍室、符號Ｋ磚造地下室、符號Ｌ警衛室、符號
Ｏ倉庫成品室外，其餘或僅為鐵架棚，或面積狹小，經濟價值不
高。而編號Ｏ倉庫成品室、編號Ｄ石棉瓦頂平房於八十年間即已
呈現破損情形，觀諸調卷之勘驗筆錄自明。即本件審理時再為履
勘現場，亦認為：「鐵架棚部份，銹蝕嚴重，磚造建物雖依稀可
辨，但均無門窗，屋頂石棉瓦亦多已滅失，不足以遮風避雨，建
物週遭及內部雜草、灌木叢生」，有勘驗筆錄、照片存卷足參。
再觀諸系爭建物目前並無使用情形，上訴人公司於八十一年間即
停止營業，經上訴人自認在卷，復有財團法人金融聯合徵信中心
查詢表在卷可按。另上訴人公司執照已於八十九年二月二十九日
遭經濟部撤銷營利事業登記，亦有經濟部之公司登記事項卡附卷
可考等情，堪認被上訴人主張系爭建物均已達不堪使用，上訴人
不再營業，已無利用系爭建物之必要等情為真，尚屬可採。又前
案審理時，曾囑託雲林縣元長鄉公所（下稱元長鄉公所）鑑定系
爭建物，依八十年間之價值僅有新台幣（下同）六十五萬八千七
百元，此有該鄉公所之鑑定書可考，則從八十年至今歷經十五年
來之自然毀損及九二一地震之摧殘，衡情其價值應較為減少。再
觀系爭建物建造於六十三年三月二日前，屋齡已三十餘年，當時
建造之工程造價為三百零八萬四千零七十元，有使用執照附卷可
憑，則系爭建物經過三十餘年之風吹雨淋，且八十年以後，上訴
人更未為修復等保存行為，亦有歷次之現場履勘筆錄及照片為憑
，以致系爭建物已不足以遮風避雨，更形殘破，然台灣省建築師
公會（下稱建築師公會）鑑定系爭建物之殘餘價值竟高達二百六
十四萬七千七百十一元，有鑑定報告書存卷可按，殊不合理。再
上訴人於七十六年係以總價二百零四萬三千零五十元購入系爭建
物，益徵建築師公會所鑑定系爭建物之殘餘價值顯然偏高，超過
上訴人當時購買系爭建物之價格，且建築師公會鑑定報告第三頁
中既提及廠房（＃１＃２＃４）（Ｌ）警衛室（＃７＃８）（Ｎ
）辦公室（＃９）試體強度偏低，然何以上開建物之殘值仍居高
不下，因此，建築師公會所為之鑑定，顯然與事實不符。況該鑑
定報告第四頁中復提及系爭建物「修復費用為六百八十萬九千六
百零八元，修復之估價僅針對建築物之屋頂、門窗等圍束空間之
功能及屋頂防水處理，不含地基整理、水電、空調、消防等設備
及室內裝修」等語。由上可知系爭建物如欲修繕至舊觀，其花費
至少在一千萬元以上，顯然超出系爭建物殘餘價值十倍以上，而
上訴人歷經十餘年均未使用系爭建物，任令建物荒廢，更足徵系
爭建物已無修復之價值與必要。核其情形，系爭建物已無價值，
亦與滅失無異。故上訴人之系爭建物已無繼續對系爭土地存有法
定地上權之必要及理由，且依卷附火災證明書、存證信函及被上
訴人營業稅申報資料等文件，再三顯示被上訴人確有使用系爭土
地之必要，被上訴人自得主張法定地上權已經消滅而收回系爭土
地。又上訴人辯稱因被上訴人未將向雲林地院標得之部分機器搬
走，導致伊使用上之不便，與其於前案抗辯因債務未解決，致不
能更新設備擴大營業等語不同。況被上訴人是否搬離機器與上訴
人是否能繼續營業，並無任何關聯，上訴人據此作為無法繼續營
業之理由，要無足取。按本諸未定存續期限之法律關係，當事人
得隨時終止之原則，是被上訴人以系爭建物已達不堪使用程度為
由終止兩造間地上權之法律關係，自屬有據。本件兩造間之法定
地上權既經被上訴人合法終止，則系爭建物占有系爭土地即屬無
權占有，從而被上訴人本於民法第七百六十七條所有權之作用，
請求上訴人拆屋交地，為有理由，應予准許等詞，為其判斷之基
礎。
惟按認定事實，應依憑證據。查系爭建物經囑託建築師公會鑑定
結果：殘餘價值為二百六十四萬七千七百十一元；根據鑽心、取
樣強度試驗報告，除（Ｏ）廠房、（Ｌ）警衛室、（Ｎ）辦公室
，此三棟建物雖然試體強度偏低，但屋齡三十多年且經歷九二一
大地震，由外表觀察：（Ｏ）廠房除鋼架倒塌外，外牆柱樑尚無
明顯破壞性裂縫，（Ｌ）警衛室及（Ｎ）辦公室，柱樑板所呈裂
縫０．３－０．５ＭＭ，以ＥＰＯＸＹ填埔即可。此三棟建物於
正常情況下使用應無安全顧慮。其他鋼骨構造建物外表尚當無嚴
重變形至不堪使用，本案除編號（Ｒ）之儲藏室不堪使用外，其
它應可修復後使用等情，有該公會之鑑定報告存卷可證。顯然系
爭建物尚有相當經濟價值，且未達不堪使用程度，乃原審竟以上
開推測之詞，逕認系爭建物已無價值，且達不堪使用程度，並為
上訴人不利之判斷，有認定事實與卷證資料不符之違誤。再者，
前揭鑑定報告第四頁雖提及系爭建物「修復費用為六百八十萬九
千六百零八元，修復之估價僅針對建築物之屋頂、門窗等圍束空
間之功能及屋頂防水處理，不含地基整理、水電、空調、消防等
設備及室內裝修」等語，然遍觀全卷，尚無相關資料可資作為認
定系爭建物如欲修繕至舊觀，其花費至少在一千萬元以上之依據
，乃原審未詳加調查審認，即認系爭建物如欲修繕至舊觀，其花
費至少在一千萬元以上，並認系爭建物已無修復之價值與必要，
進而為不利於上訴人之認定，尚嫌速斷。另原審一方面認定系爭
建物已無價值，卻又認定系爭建物如欲修繕至舊觀，其花費至少
在一千萬元以上，顯然超出系爭建物殘餘價值十倍以上，亦有理
由前後矛盾之違法。上訴論旨，指摘原判決不當，求予廢棄，非
無理由。
據上論結，本件上訴為有理由。依民事訴訟法第四百七十七條第
一項、第四百七十八條第二項，判決如主文。
中　　華　　民　　國　九十六　年　　五　　月　二十四　日
                      最高法院民事第七庭
                          審判長法官  劉　延　村
                                法官  劉　福　來
                                法官  黃　秀　得
                                法官  吳　謀　焰
                                法官  李　寶　堂
      本件正本證明與原本無異
                                      書  記  官
中　　華　　民　　國　九十六　年　　六　　月　　五　　日
                                                z
